臺灣高等法院刑事判決　　　　　　 96年度上更(一)字第327號
上　訴　人　臺灣桃園地方法院檢察署檢察官
被　　　告　丑○○
選任辯護人　林辰彥律師
選任辯護人　黃淑怡律師
選任辯護人　陳佑仲律師
上列上訴人因偽造文書案件，不服臺灣桃園地方法院91年度訴字
第1594號，中華民國92年12月11日第一審判決（起訴案號：臺灣
桃園地方法院檢察署90年度偵字第15417號），提起上訴經最高
法院發回更審，本院判決如下：
    主  文
上訴駁回。
    理  由
一、本件公訴意旨略以：被告丑○○前係美磊科技股份有限公司
   （下稱美磊公司）董事長，於民國八十八年十月間，經由家
    族經營之穩泰投資有限公司（下稱穩泰公司）會計師許伯彥
    介紹結識證人壬○○後，即與證人壬○○約定許其認購美磊
    公司八十九年度現金增資之股票五十萬股代替支薪，由其擔
    任美磊公司顧問，惟須找多人認購以分散股權增加股東人數
    ，達上市上櫃標準。證人壬○○遂依約徵得親友即告訴人子
    ○○及癸○○○（起訴書誤載為陳林雪娥）、張燦禮、己○○、卯○○、辛○○、庚○○、林麗娜、戊○○、陳心美、
    寅○○、杜水勝、甲○○、丁○○、丙○○、乙○○、陳淑
    梅等十七人之同意（下稱告訴人子○○等十七人），將其等
    之身分證影本交給被告，作為認購美磊公司八十九年度現金
    增資股票之用。詎被告竟於美磊公司發行八十九年度增資股
    票前，於不詳時、地偽刻告訴人子○○等十七人之印章，用
    印於大華證券股份有限公司（下稱大華證券公司）代理美磊
    公司股務之股東印鑑卡及股票轉讓過戶申請書上，偽造告訴
    人子○○等十七人名義之股東印鑑卡及股票轉讓過戶申請書
    ，連同該十七人之身分證影本，於八十八年十二月二十八日
    、二十九日持往台北市○○○路○段二號十四樓大華證券開
    戶，成為美磊公司戶號第二九四號至三０四號之股東，並偽
    以子○○等十七人名義，在財政部台北市國稅局年度證券交
    易稅一般代徵稅額繳款書上偽簽署名，持以繳交證券交易稅
    ，表示受讓美磊公司股票，依法繳交證券交易稅，而將穩泰
    公司所有之美磊公司股票，以每股新台幣（下同）十八元之
    價格，使不知情之大華證券業務員過戶各三萬股於告訴人子
    ○○、癸○○○、卯○○、辛○○、庚○○、張燦禮、林麗
    娜、戊○○、陳心美、杜水勝、丁○○、丙○○名下，一萬
    股至寅○○名下，五萬股至己○○名下，四萬股至甲○○名
    下，各二萬股至乙○○、陳淑梅名下，足生損害於告訴人子
    ○○等十七人。嗣因證人壬○○在美磊公司執行職務與被告
    發生爭執，而於八十九年三月八日離職，被告即承前概括之
    犯意，在不詳時、地偽造告訴人子○○等十七人用印之股票
    轉讓過戶申請書，及在財政部台北市國稅局年度證券交易稅
    一般代徵稅額繳款書上偽簽署名，並繳交證券交易稅後，於
    八十九年三月十五日持向大華證券公司行使，將前開十七人
    名下之美磊公司股票，以每股十八元之價格全數信託轉讓於
    巫璟燕名下，足生損害於子○○等十七人，因認被告涉有刑
    法第二百十六條、第二百十條之行使偽造私文書罪嫌云云。
二、按犯罪事實應依證據認定之，無證據不得認定犯罪事實，又
    不能證明被告犯罪者，應諭知無罪之判決，刑事訴訟法第一
    百五十四條第二項、第三百零一條第一項分別定有明文。次
    按事實之認定，應憑證據，如未能發現相當證據，或證據不
    足以證明，自不能以推測或擬制之方法，以為裁判基礎；次
    按刑法第二百十條之偽造文書，以無制作權之人冒用他人名
    義而制作該文書為要件之一，如果行為人基於他人之授權委
    託，即不能謂無制作權，自不成立該條之罪；又刑法上偽造
    文書罪之成立，以足生損害於公眾或他人為要件，所謂足生
    損害，固不以實已發生損害為必要，然亦必須有足以生損害
    之虞者，始足當之，若其僅具偽造之形式，而實質上並不足
    以生損害之虞者，尚難構成本罪，此分別有最高法院四十年
    台上字第八六號、四十七年台上字二二六及四十九年台非字
    第一八號判例意旨參照。
三、訊據被告丑○○固坦承其有於八十八年十二月二十八日、二
    十九日持告訴人子○○等十七人之身分證影本及印章，以該
    等十七人名義至大華證券公司製作股東印鑑卡及股票轉讓戶
    申請書，將穩泰公司所持有之美磊公司股票共五十萬股過戶
    轉讓上開股數予告訴人子○○等十七人，復於八十九年三月
    十五日再至大華證券公司將該五十萬股之美磊公司股票轉讓
    過戶至證人巫璟燕名下，並先後代告訴人子○○等十七人，
    在財政部台北市國稅局年度證券交易稅一般代徵稅額繳款書
    上簽署，持以繳交證券交易稅而分別為前開二次轉讓美磊公
    司股票之事實，惟堅詞否認有何偽造文書犯行，辯稱：其係
    因與證人壬○○約合意定以每股十八元之價格，出售穩泰公
    司所持有之美磊公司股票五十萬股，始依證人壬○○之指示
    ，將美磊公司股票五十萬股分別過戶予告訴人子○○等十七
    人，詎證人壬○○竟拒不依約支付股票買賣價金，且表示已
    無意購買，其始再將該五十萬股美磊公司股票自告訴人子○○等十七人名下信託轉讓至證人巫璟燕名下等語。
四、本件公訴人認被告丑○○涉有上開偽造文書犯行，無非係以
    被告丑○○之供述、告訴人子○○之指訴、證人壬○○、張
    燦禮、己○○、癸○○○之證述及日期分別為八十八年十二
    月三日、八十九年二月二十九日、八十九年三月一日之「美
    磊股份有限公司支出憑證報核單、轉帳傳票」影本各一紙，
    為其論據。惟查：
  (一)被告係因與證人壬○○約定以每股十八元之價格，買賣穩
      泰公司所持有之美磊公司股票五十萬股，始依證人壬○○
      之指示將該美磊公司股票過戶予告訴人子○○等十七人，
      其與證人壬○○間並無使告訴人子○○等十七人認購美磊
      公司八十九年度現金增資股新股之約定等情，業經被告自
      警偵訊時起至本院審理時供述在卷，被告雖於八十八年至
      八十九年間，任美磊公司董事長一職，美磊公司於八十九
      年度，確有發行新股之增資案，惟該增資案迄於八十九年
      六月二十九日始經財政部證券暨期貨管理委員會核准在案
      ，增資案之新股認購方式，經股東常會決議通過由股東按
      持股比例認購，逾期認股不足部分，則授權董事會，而非
      「董事長」洽特定人認購之事實，有美磊公司之八十九年
      六月九日股東常會議事錄影本、八十九年七月五日第四屆
      第十二次董事會會議記錄影本及八十九年度現金增資發行
      新股認股章程影本各一份附卷可稽（偵卷第一一頁、第一
      五頁、第四八頁），是以證人壬○○於八十八年十月間，
      將告訴人子○○等十七人之身分證影本持交被告時，根本
      無法確定主管機關是否核准美磊公司八十九年度之增資發
      行新股之計劃，亦無從得知或控制增資發行之新股中，經
      原有股東按持股比例認購後，是否仍有認購不足，須洽特
      定人認購之新股，要無與被告約定使告訴人子○○等十七
      人認購美磊公司八十九年度增資案所發行新股之可能，況
      被告亦無決定洽詢何人認購美磊公司該增資案所發行股東
      逾期認股不足部分新股之權限，據此，足徵證人壬○○證
      稱渠將告訴人子○○等十七人之身分證影本持交被告，係
      為認購美磊公司八十九年度增資發行之新股云云，與事實
      不符，委無可採。
  (二)再以證人壬○○於美磊公司八十九年度現金增資發行新股
      前，即因另向案外人林貴英、鍾文政購買美磊公司股票，
      而成為該公司股東，具備認購美磊公司往後現金增資發行
      新股之舊有股東資格一節，有八十八年度美磊公司股東股
      票轉讓通報表二份在卷可按（他字偵查卷第二六頁、第二
      七頁），且渠於收受認購美磊公司八十九年度現金增資發
      行新股之繳款通知書後，即向告訴人子○○等人一一查詢
      有無收受相同之認購新股繳款通知書等情，亦經證人壬○○於原審審理時證述：「（你是在何時發現子○○等十七
      人已經受讓美磊公司的股票？）我是在八十九年美磊公司
      通知我要繳納八十九年的現金增資股款時，我一一去向子
      ○○他們十七人問有無收到同樣的資料，他們回答我沒有
      ，我就開始打電話去問財務部的相關主管人員，查詢為何
      子○○等十七人沒有收到跟我一樣的現金增資繳款書。」
      、「（你收到的現金增資繳款書裡面記載內容為何？是否
      記載你是美磊公司的舊股東，要你繳款，或是其他情形？
      ）本件就是老股可以按照比例增資。這個繳款書沒有特別
      區分，只是我有多少權利可以認購多少股票，所謂的權利
      是依照老股的百分比，我確定內容是這樣沒錯。」等語在
      卷（原審卷第三０五頁、第三０六頁），顯見證人壬○○
      於美磊公司八十九年現金增資前，主觀上即已認知告訴人
      子○○等十七人亦曾購買美磊公司股票，與其同為該公司
      舊股東，具有以所持老股比例認購新股之資格，至為灼然
      ，倘非如此，告訴人子○○等十七人既非美磊公司舊股東
      ，則何來新股認購權之有，參以證人壬○○於本院審理時
      自稱具有上櫃股票之交易及國外基金、國外未上市公司投
      資專業知識之人，對於公司現金增資發行新股時，係由舊
      股東依所持舊股比例認購新股後，若有不足，再對外洽第
      三人認購之，該第三人之認股通知書非與舊股東同時發放
      之認購程序，自難諉稱不知，是以證人壬○○證稱渠未向
      被告購買穩泰公司所持有之美磊公司股票五十萬股，並指
      示被告將美磊公司股票過戶至告訴人子○○等十七人名下
      云云，亦顯違實，無可採信。至證人壬○○所提出之上開
      支出憑證報核單及轉帳傳票，均僅得證明證人壬○○有以
      美磊公司顧問之名義，向美磊公司請領支出費用，並經美
      磊公司核准付訖之事實，尚無法據以認定被告有與證人壬○○約定以認購美磊公司八十九年度現金增資之股票五十
      萬股之權利，替代支薪之情，準此，被告辯稱證人壬○○
      提供告訴人子○○等十七人之身分證影本，係欲購買穩泰
      公司所持有之美磊公司舊股票等情，顯非虛妄而可採信。
  (三)再告訴人子○○等十七人於八十八年間，將其等之身分證
      影本持交被告之目的，即為買賣美磊公司股票過戶之用，
      並委由證人壬○○為之辦理股票過戶之相關事宜等情，業
      據告訴人子○○及證人己○○、張燦禮、癸○○○於偵查
      時證述屬實，是證人壬○○將告訴人子○○等十七人之身
      分證影本轉交被告，委託被告辦理美磊公司股票買賣過戶
      之行為，即應有委託被告為告訴人子○○等十七人之複代
      理人，授權被告代理為一切股票轉讓必要行為之意，而證
      人壬○○欲以告訴人子○○等十七人名義辦理過戶認購者
      為又穩泰公司所持有之美磊公司舊股票，而非美磊公司八
      十九年度現金增資所發行之新股，已如前述，則被告於八
      十八年底，以告訴人子○○等十七人之名義製作股東印鑑
      卡及股票轉讓戶申請書，並於八十八年十二月二十八日、
      二十九日，連同該十七人之身分證影本，持往大華證券開
      戶，成為美磊公司戶號第二九四號至三０四號之股東，復
      代理該十七人在財政部台北市國稅局年度證券交易稅一般
      代徵稅額繳款書上簽署，持以繳交證券交易稅，表示受讓
      美磊公司股票，依法繳交證券交易稅，將穩泰公司所有之
      美磊公司股票轉讓於告訴人子○○等十七人等行為，即係
      基於告訴人子○○等十七人之合法授權，縱前開文書上所
      用該十七人之印章為被告所自刻，然因欲辦理股票過戶，
      須先於大華證券開戶，而開戶手續則需印鑑卡、印鑑、身
      分證影本，又股票過戶須具備股票、印鑑卡、身分證影本
      、稅單及過戶轉讓書等文件，此為證人即大華證券業務員
      葉敏容於偵查時證述綦詳，是為有效代理股票轉讓行為，
      倘未經授權人交付印章，則代理人代刻印章即屬必要行為
      ，應未逾越授權範圍，準此，被告前開制作文書及代刻印
      章之行為應認係經證人壬○○授權委託，自不成立偽造文
      書罪嫌。
  (四)被告嗣於八十九年三月十五日雖有未經告訴人子○○等十
      七人之同意，逕將已過戶至告訴人子○○等十七人名下之
      美磊公司股票五十萬股，再信託過戶於證人巫璟燕名下，
      然此係因證人壬○○自始拒不給付買賣價金，經其委託證
      人巫璟燕代其向證人壬○○探詢究竟是否購買美磊公司股
      票後，復表示已無意願購買等情，亦經被告於偵查中及本
      院審理時供承在卷，並經證人巫璟燕於偵查時證述：「八
      十八年底、八十九年三月中‧‧‧被告有請我問陳某有沒
      有要買美磊公司股票，我有問陳某，他說沒打算‧‧‧」
      等語屬實（偵查卷第八二頁），堪認被告辯稱其係因證人
      壬○○未依約支付價金，未免遭受損失，始將業已過戶予
      告訴人子○○等十七人名下之美磊公司股票，再次過戶，
      信託轉讓至證人巫璟燕名下等語符實可採。從而，被告在
      證人壬○○表示不願購買美磊公司股票後，未經告訴人子
      ○○等十七人之授權，即以告訴人子○○等十七人名義，
      填寫股票轉讓過戶申請書，及在財政部台北市國稅局年度
      證券交易稅一般代徵稅額繳款書上簽名，繳交證券交易稅
      ，持向大華證券公司行使，將前開十七人名下之美磊公司
      股票信託轉讓於證人巫璟燕名下，惟按股票為有價證券，
      其權利之移轉及行使，與其占有股票有不可分離之關係，
      至於記名股票之轉讓由股票持有人以背書轉讓，並將受讓
      人姓名或名稱記載於股票，至於轉讓登記僅係得予對抗公
      司而已，此觀公司法第164條、第165條第1項之規定，因
      此被告固將系爭股票辦理過戶登記予告訴人子○○等十七
      人，然並未將股票交付予信託人壬○○或受託登記人之子
      ○○等十七人，則尚不生股票轉讓之效力，告訴人子○○
      等十七人既未占有股票，尚不得行使股票上權利，且買賣
      為雙務契約，於他方當事人未對待給付前，得拒絕自己之
      給付（民法第264條前段），系爭股票之買受人壬○○既
      然拒給價金，為出賣人之被告自得拒絕交付股票予買受人
      即壬○○，而系爭股票雖尚未交付，然因已辦理轉讓過戶
      登記與子○○等十七人，為排除行使股票權利之瑕疵即對
      抗公司（如上所述），被告將已轉讓過戶登記予子○○十
      七人名義之股票再將之辦理轉讓登記過戶予其受託人巫璟
      燕名下，自難認其有偽造文書之故意，況系爭股票辦理轉
      讓過戶登記之手續及證券交易稅均係被告繳納，且現行所
      得稅又無課徵證券交易所得稅之規定，則被告將系爭股票
      再辦理轉讓過戶登記在巫璟燕名下，對於壬○○或子○○
      等十七人之登記名義人並無造成損害之虞，核與偽造文書
      之構成要件不符，亦難以該罪相繩。
五、此外又查無積極證據足資證明被告有何偽造文書之犯行，因
    此原審為被告無罪之諭知，核無不合，檢察官上訴意旨猶指
    被告未經授權逕將登記為子○○等十七人名義之股票轉讓過
    戶為巫璟燕名義，客觀上已經侵害子○○等十七人經濟上之
    利益以及同時侵害子○○等十七人之姓名權及人格權云云，
    惟如上所述被告雖將系爭股票辦理過戶登記為子○○等十七
    人名義，惟並未將股票交付壬○○或子○○等十七人，彼等
    尚未占有股票，不得行使股票上之權利，且子○○等十七人
    既同意壬○○以伊等名義為股票過戶登記名義之受讓人，更
    無涉及所謂侵害渠等姓名權及人格權之問題，檢察官以上開
    意旨指摘原判決不當為無理由，上訴應予駁回。
據上論斷，應依刑事訴訟法第368條判決如主文。
本案經檢察官邱美育到庭執行職務。
中　　華　　民　　國　　96　　年　　9 　　月　　3 　　日
                  刑事第三庭   審判長法  官  許國宏
                                     法  官  楊貴志
                                     法  官  許增男
以上正本證明與原本無異。
檢察官如不服本判決，應於收受送達後十日內向本院提出上訴書
狀，其未敘述上訴之理由者並得於提起上訴後十日內向本院補提
理由書（均須按他造當事人之人數附繕本）。
                                     書記官  鄒賢英
中　　華　　民　　國　　96　　年　　9 　　月　　4 　　日
